【裁判字號】    98,簡上,465
【裁判日期】    990121
【裁判案由】    詐欺
【裁判全文】
臺灣臺北地方法院刑事判決             98年度簡上字第465號
上  訴  人
即  被  告  乙○○
上列被告因詐欺案件，不服本院中華民國98年10月9 日所為之98
年度簡字第3089號第一審簡易判決（聲請簡易判決處刑案號：臺
灣臺北地方法院檢察署98年度偵字第2445號），提起上訴，本院
管轄之第二審合議庭判決如下︰
    主  文
原判決撤銷。
乙○○幫助意圖為自己不法之所有，以不正方法由自動付款設備
取得他人之物，處拘役拾日，如易科罰金，以新臺幣壹仟元折
算壹日。
    事  實
一、乙○○知悉一般人無故取得他人金融帳戶使用之行徑常與財
    產犯罪之需要密切相關，而可預見他人如不自行申辦帳戶使
    用，而向他人收集金融機構帳戶之提款卡、密碼使用，可能
    係作為實施財產犯罪存入及提領被害者款項之用途，並藉以
    逃避偵查機關追查，竟仍基於幫助他人以不正方法由自動付
    款設備取得他人財物之不確定故意，於民國97年6 月28日至
    同年10月16日間某日，在不詳地點，將其所申請安泰銀行中
    崙分行（臺北市○○路○ 段36號1 樓）帳號00000000000000
    號帳戶之提款卡及密碼，提供予姓名年籍不詳之人使用。嗣
    該真實姓名、年籍不詳之人即將上開物品交由犯罪集團成員
    使用，又該犯罪集團所屬成員先於97年10月16日凌晨1 時11
    分34秒前某時，在臺北市中正區○○○路附近，竊取甲○○
    所有之皮夾後〔皮夾內含有個人身分證件、駕照、彰化銀行
    提款卡2 張、現金約新臺幣（下同）7,000 元等物品〕，即
    基於為自己不法所有之犯意，前往彰化銀行古亭分行，於同
    日1 時11分34秒起，擅自將甲○○所有置於該皮夾內之彰化
    銀行000-00000000000000號帳戶之提款卡插入自動提款機內
    ，並以輸入密碼操作自動提款機提領現金之方式，接續提領
    新臺幣（下同）30,000元、30,000元、30,000元、10,000元
    等4 筆金錢，合計共100,000 元，而因甲○○上開帳戶之現
    金提款已達當日上限額度，該犯罪集團成員乃前往彰化銀行
    中正分行操作自動櫃員機，於同日凌晨2 時23分許，接續以
    上開不正方式利用甲○○上開帳戶之提款卡操作轉帳30,000
    元匯入乙○○申設之上開銀行帳戶內，並隨即利用乙○○上
    開銀行帳戶之提款卡，以現金提領方式將存入之款項提領一
    空。嗣因甲○○同日上午察覺遭竊，報警處理，始循線查獲
    上情。
二、案經臺北市政府警察局中正第二分局報告臺灣臺北地方法院
    檢察署檢察官偵查起訴。
    理  由
壹、證據能力部分：
一、按被告以外之人於審判外之陳述，雖不符刑事訴訟法第159
    條之1 至之4 等4 條之規定，而經當事人於審判程序同意作
    為證據，法院審酌該言詞陳述或書面陳述作成時之情況，認
    為適當者，亦得為證據；當事人、代理人或辯護人於法院調
    查證據時，知有第159 條第1 項不得為證據之情形，而未於
    言詞辯論終結前聲明異議者，視為有前項之同意，刑事訴訟
    法第159 條之5 第2 項定有明文。本案證人即被害人甲○○
    於警詢中之陳述，雖屬傳聞證據，惟其未再於本院審理中為
    陳述，且查無符合同法第159 條之1 至之4 等前4 條之情形
    ，檢察官、被告均已知悉該陳述屬傳聞證據，且未爭執上開
    證人陳述之證據能力，又本院審酌上開證述於作成之外部情
    狀，均無任何不適當之情況，認以之作為本案之證據，應屬
    適當，是上開證人於警詢中證述均應有證據能力。
二、至卷附之存摺交易明細、網路ATM 交易明細表等件，均電腦
    機器處理轉帳交易後，直接作成之電磁紀錄所列印之文書資
    料。上開證據於作成之過程中，並無涉入人為知覺、記憶過
    程之錯誤危險，並非傳聞證據，且被告復未爭執該等書證內
    容有何遭人為竄改等不實之處，應認均具有證據能力，併予
    說明。
三、又按測謊鑑定，係依一般人若下意識刻意隱瞞事實真相時，
    會產生微妙之心理變化，例如：憂慮、緊張、恐懼、不安等
    現象，而因身體內部之心理變化，身體外部之生理狀況亦隨
    之變化，例如：呼吸急促、血液循環加速、心跳加快、聲音
    降低、大量流汗等異常現象，惟表現在外之生理變化，往往
    不易由肉眼觀察，乃由測謊員對受測者提問與待證事實相關
    之問題，藉由科學儀器（測謊機）紀錄受測者對各個質問所
    產生細微之生理變化，加以分析受測者是否下意識刻意隱瞞
    事實真相，並判定其供述是否真實；測謊機本身並不能直接
    對受測者之供述產生正確與否之訊號，而係測謊員依其專業
    之學識及經驗，就測謊紀錄，予以客觀之分析解讀。至於測
    謊鑑定究竟有無證據能力，刑事訴訟法並無明文規定，實務
    上，送鑑機關依刑事訴訟法第208 條第1 項規定，囑託鑑定
    機關為測謊檢查，受囑託機關就檢查結果，以該機關名義函
    覆原囑託之送鑑機關，該測謊檢查結果之書面報告，即係受
    囑託機關之鑑定報告，該機關之鑑定報告，形式上若符合測
    謊基本程式要件，包括：(一)經受測人同意配合，並已告知得
    拒絕受測，以減輕受測者不必要之壓力。(二)測謊員須經良好
    之專業訓練與相當之經驗。(三)測謊儀器品質良好且運作正常
    。(四)受測人身心及意識狀態正常。(五)測謊環境良好，無不當
    之外力干擾等要件，即賦予證據能力。本件卷附之內政部刑
    事警察局測謊報告書1 份，係檢察官囑託法務部調查局執行
    測謊檢查所出具之鑑定報告，本院經核閱該測謊報告書所附
    參考資料，認本件測謊人員周茜苓係修畢內政部刑事警察局
    測謊技術講習班結業，及接受American international
    institute of polygraph之測謊人員專業訓練結業，經適當
    之專業訓練，有結業證書在卷可憑（見偵卷第51頁），而受
    測人即被告瞭解其有拒絕接受測謊之權利，仍同意接受測謊
    ，且於受測前日睡眠時間在6 小時以上，身心狀況良好等情
    ，則有被告簽立之測謊儀器測試具結書可證（見偵卷第66頁
    ），而本次實施測謊檢查所使用之儀器於測驗前有檢查紀錄
    功能，無故障因素，測謊環境亦無外界干擾因素，始進行測
    謊，測謊程序亦使用符合程序之熟悉測試法（TheAcquain-
    tance Test（ACT）） 檢測被告之生理反應正常並使之熟悉
    測試程序後，再以區域比對法（The Zone Comparison
    Technique （ZCT ））進行測試等節，亦有測謊鑑定資料表
    、測謊鑑定說明書在卷可參（見偵卷第64、65頁）。據上，
    本案卷附之測謊鑑定書係檢察官囑託內政部刑事警察局對於
    被告進行測謊檢查，經依規定程序做成之測謊鑑定結果，依
    法自有證據能力。
貳、實體部分：
一、訊據被告乙○○固坦承上開銀行帳戶係由其所申辦之事實，
    惟矢口否認有何幫助不正由自動付款設備取財之犯行，辯稱
    ：上開銀行帳戶的存摺仍然在我手上，我雖然找不到上開銀
    行帳戶之提款卡，但從未將該帳戶之提款卡交付予他人，我
    並不知道該提款卡係何時、何處遺失云云。經查：
  (一)上開安泰銀行中崙分行帳戶係由被告所申請辦理一節，均經
    被告自承甚明，並有安泰銀行中崙分行98年5 月21日（97）
    安崙發字第0987000161號函所附交易往來明細表及其帳戶開
    戶資料影本在卷可資佐證（98偵字2445號第14至26 、72 至
    75頁）。又被告所申請上開銀行帳戶為犯罪集團成員持有使
    用，且該犯罪集團成員先於97年10月16日凌晨，竊取被害人
    甲○○所有之皮夾後，先至彰化銀行古亭分行，擅自以被害
    人上開銀行帳戶之提款卡鍵入密碼操作自動提款機，而提領
    款項4 筆共計100,000 元，嗣又前往彰化銀行中正分行，接
    續持被害人之提款卡鍵入密碼操作自動提款機，將款項轉入
    被告上開安泰銀行帳戶內，進而提領30,000元等得手等事實
    ，並經被害人即證人甲○○於警詢中證述明確（見偵卷第8
    頁），並有彰化銀行之自動櫃員機交易明細、交易紀錄影本
    可資佐證（見偵卷第22至24頁）。從而，被告所申設之上揭
    銀行帳戶於97年10月16日凌晨時即已為犯罪集團成員掌握運
    用之事實，自堪以認定。
  (二)被告否認其將上開銀行帳戶提供予他人利用，而以前揭情詞
    置辯。然查：
    1.被告雖稱其上開銀行帳戶之提款卡不知於何時遺失云云，
      惟金融帳戶事關個人財產權益保障，一般人均會妥善加以
      保管，以避免遺失遭人冒用，惟被告卻稱其提款卡不知於
      何時、何處遺失，且上開提款卡如係被告放置於包包內帶
      到外面遺失，衡情應非僅該提款卡失竊而已，而被告卻稱
      其先前並無遭竊盜之情形，且其完全不知有遺失提款卡之
      事，故其亦未報案，此情已難令人置信；再金融機構帳戶
      之提款卡共計6 碼，持卡人就每組號碼可有0 至9 共10種
      選擇，且號碼排列順序不同，即為不同之密碼組合，是如
      以隨機排列組合方式，有10萬種可能之組合，被告雖供稱
      其係以自己的生日作為提款卡之密碼，惟被告既無遺失提
      款卡以外之身分證件資料之情形，又自承稱未將密碼記載
      在提款卡上面，則犯罪集團成員如僅竊取被告之提款卡，
      又如何得知其係以生日為提款卡密碼，進而以之作為領取
      被害人帳戶內款項之犯罪工具得逞，此亦與常情有違；更
      何況被告申辦上開銀行帳戶於97年12月1 日為犯罪集團成
      員使用以前，幾無存款餘額，有前開交易明細表可參，而
      被告從94年起迄今積欠金融機構多筆信用貸款均未能償還
      一情，亦有財團法人金融聯合徵信中心函文及函附被告之
      授信、擔保品及還款紀錄、授信餘額月報資料在卷可證（
      見本院98年度簡上字第465 號案卷第21至28頁），此一情
      事尚合乎一般販賣帳戶予他人者多經濟困難，且於提供帳
      戶資料予他人前，帳戶內多半幾無存款餘額之經驗法則。
      據上，本案被告空言稱其提款卡可能遺失遭冒用云云，惟
      又無法提出任何報案紀錄，又無法說明其具體遺失帳戶之
      情形，且被告所述情節亦與一般經驗法則不符，從而，被
      告所為上開辯解，實難以採信。
    2.另審酌一般人向金融機構申請辦理銀行帳戶，申請人除須
      在申請書上填載姓名、年籍、聯絡方式等資料以外，尚必
      須提出身份證件以供查驗，因之金融機構帳戶可與持有人
      真實身份相聯結，又偵查機關亦常以追查金融機構帳戶申
      辦人之真實身份為偵辦案件方式，是金融機構帳戶資料往
      往為檢、警機關追查犯罪行為人之重要線索，從而，犯罪
      集團成員為避免遭查緝，於下手實施詐騙前，自會先取得
      與自身無關聯且安全無虞之金融機構帳戶以供被害人匯入
      款項及提領之用；而金融機構帳戶如係遺失提款卡或遭人
      竊取時，該帳戶之所有人極有可能會向金融機構辦理掛失
      止付並向警方報案，甚或掛失補辦帳戶之存摺、提款卡後
      ，自行將存入帳戶內之金錢領走，任何具一般智識程度之
      犯罪集團成員對此當知之甚稔，其既有意利用他人帳戶作
      為犯罪工具，為避免得手之資金遭到凍結而無法提領，除
      非已經測試確認該金融機構帳戶確實可以使用，當無選擇
      一隨時會遭真正存款戶掛失而無法使用之帳戶之可能，輔
      以現今社會上，存有不少為貪圖小利而出售、出租自己帳
      戶供他人使用之人，則犯罪集團成員僅需支付少許對價或
      以信用貸款、工作等將來利益為誘餌，即可取得可完全操
      控而無庸擔心被人搶先掛失之帳戶運用，更無冒險使用他
      人遺失或遭竊之金融機構帳戶之必要。然依卷附被告申設
      之上開銀行帳戶之交易往來明細觀之，案發前不久，並未
      見犯罪集團成員在使用該帳戶前以小額現金進出帳戶以為
      測試之情形（見偵卷第17頁），足見犯罪集團成員取得該
      帳戶後，對於可運用該帳戶犯罪之事甚有把握，並無擔心
      該帳戶會被真正所有人提領、掛失之情形，則自難認上開
      帳戶為犯罪集團成員隨機找尋作案目標而竊得之事實。
    3.此外，本案經檢察官送請內政部刑事警察局對被告進行測
      謊試驗，經該局於被告於受測前日睡眠時間充足，身心狀
      況良好情況，而本次所使用儀器於測驗前有檢查紀錄功能
      ，無故障因素，測謊環境亦無外界干擾因素下，先以符合
      程序之熟悉測試法檢測被告之生理反應正常並使之熟悉測
      試程序後，再以區域比對法進行測試，經詢問被告：1.「
      你有沒有將安泰銀行的提款卡交給別人？」，2.「有關本
      案你有沒有將安泰銀行的帳戶（資料）交給他人使用？」
      ，3.「你有沒有販賣安泰銀行的帳戶資料？」等問題，被
      告均答稱：「沒有」等語，惟經檢測結果，認為被告就上
      開問題1 、2 均因其他相關因素影響而無法鑑別，惟就問
      題3 即被告否認有販賣上開帳戶資料部分，則呈現不實反
      應等情，有內政部刑事警察局測謊鑑定書及所附測謊鑑定
      資料表、測謊鑑定說明書等件在卷可證（見偵卷第64、65
      頁）。據上，此更足證明被告辯稱其並未販賣上開銀行帳
      戶予他人云云，為虛構之詞，並不足採信。
    4.本案上開銀行帳戶之提款卡、密碼不可能係被告所稱遺失
      之事實，業經本院論述如前，又倘若被告係因將上開銀行
      帳戶之提款卡、密碼交付予熟識親友使用，或因其他原因
      ，於不知情狀態下被他人提供予犯罪集團成員使用，只需
      據實向偵查機關陳明上情即可，自無必要捏造上開其遺失
      銀行帳戶之提款卡等不實陳述，從而，顯見上開銀行帳戶
      之提款卡絕非於被告不知情之情形下交至犯罪集團成員使
      用，而應為被告自己提供予他人使用之事實，亦屬灼明。
  (三)被告確有將上開銀行帳戶交付予犯罪集團成員以從事財產犯
    罪等情，而被告提供上開銀行帳戶之存摺、提款卡、密碼供
    詐騙集團成員作為供犯罪集團成員提領被害人帳戶內款項之
    用，尚非直接實施以不正方式操作自動付款設備之行為，又
    本案並無證據證明被告有參與前開犯罪集團成員所為犯行之
    構成要件行為，是被告所為，應屬提供帳戶資料予犯罪集團
    ，使該集團成員遂行上開犯行，資以助力之幫助行為無疑。
    再者，今日社會大眾至金融機構如銀行、郵局等開設帳戶使
    用，均十分便利，且無特殊身份限制，苟有使用金融存款帳
    戶之正當用途，自得以本人名義或可信賴之親友申請，如使
    用他人名義之帳戶，反須承受帳戶名義人利用通知掛失止付
    及換摺等方式，盜領帳戶內款項之風險；故苟非具意圖以他
    人金融機構帳戶從事不法用途，藉以逃避查緝，自無向他人
    借用之理；加以目前電話詐騙橫行，受害者不計其數，屢經
    媒體以顯著篇幅報導，而詐騙集團成員為遂行詐欺取財之目
    的並逃避查緝，於進行詐騙行為之前，本即會先取得人頭帳
    戶以供被害人匯款，是依一般人通常之知識、經驗，應可瞭
    解他人要求交付金融機構帳戶，目的乃為隱匿實際犯罪行為
    人之身份並逃避追查，而作為犯罪集團取得不法財產犯罪所
    得之用，是則被告交付上開銀行帳戶之提款卡、密碼之時，
    對於該等物品將被犯罪集團成員利用於實施財產犯罪，以用
    於存取被害人金錢，並達到規避偵查機關偵查之目的等節，
    應有所預見，則被告主觀上應有容認前揭犯罪事實發生之意
    欲。從而，被告確有幫助真實姓名、年籍不詳之成年人利用
    上開銀行帳戶之提款卡實施前揭犯行之不確定故意，甚為顯
    明。
  (四)另本案因被告不承認犯罪，是即無直接證據可認定被告係何
    時將上開銀行帳戶資料交付予犯罪集團成員使用。又詐騙集
    團成員係於97年10月16日凌晨提領被害人款項至被告上開銀
    行帳戶；而經檢視被告上開帳戶至97年6 月28日為止，仍有
    正常提領使用之紀錄，是應可認定本案被告提供上開銀行帳
    戶之提款卡、密碼予他人之時間為97年6 月28日至同年10月
    16日間某時，併予說明。
  (五)綜上所述，本案事證明確，被告犯行既經證明，應予依法論
    科。
三、按刑法上之幫助犯，係對於犯罪與正犯有共同之認識，而以
    幫助之意思，對於正犯資以助力，但未參與實施犯罪之行為
    者而言。本案犯罪集團成員取得被告之帳戶後，即先將被害
    人甲○○銀行帳戶內金錢轉帳匯款至被告申設之上開銀行帳
    戶內，再持該提款卡提領，所為係屬刑法第339 條之2 之以
    不正方法由自動付款設備取財之犯行。故核被告所為，係犯
    刑法第30條第1 項前段、第339 條之2 第1 項之幫助不正由
    自動付款設備取財罪。又被告係以幫助他人犯罪之不確定故
    意，參與詐欺構成要件以外之行為，其情節較直接參與實施
    正犯之犯罪行為為輕，本院經考量後，爰依刑法第30條第2
    項規定減輕其刑。
四、原審以被告犯罪事證明確，予以論罪科刑，固非無見。惟本
    案犯罪集團成員係竊得被害人甲○○提款卡後，再操作自動
    提款機將款項轉入被告之帳戶內，係犯刑法第339 條之2 第
    1 項之不正由自動付款設備取財罪，業如前述，嗣再持被告
    之提款卡提領款項得逞，而非直接對他人施以詐術，使他人
    陷於錯誤而存款至被告帳戶內，原審論以被告刑法第30條第
    1 項、第339 條第1 項之幫助詐欺取財罪，其適用法則尚有
    未合；此外，原判決另贅引刑法第47條第1 項累犯之規定。
    本案被告上訴意旨仍執前詞否認犯行，雖無理由，惟原判決
    既有上開可議之處，自應由本院將原判決予以撤銷改判。爰
    審酌被告本身雖未實際參與犯罪集團成員盜領被害人存款之
    犯行，但其提供自己之銀行帳戶資料予不法犯罪集團使用，
    不僅造成執法機關不易查緝犯罪行為人，嚴重危害社會治安
    ，助長社會犯罪風氣，更造成被害人求償上之困難，情節非
    輕，且被告於警詢、偵查及本院審理中均否認犯行，態度難
    謂良好，並慮該被害人損失金額，與被告之生活狀況、智識
    程度等一切情狀，量處如主文所示之刑，並依刑法第41條第
    1 項前段規定，諭知如主文所示之易科罰金折算標準，以示
    懲儆。
據上論斷，應依刑事訴訟法第455 條之1 第1 項、第3 項、第36
9 條第1 項前段、第364 條、第299 條第1 項前段，刑法第30條
第1 項前段、第2 項、第339 條之2 第1 項、第41條第1 項前段
，刑法施行法第1 條之1 ，判決如主文。
本案經檢察官盧姿如到庭執行職務
中    華    民    國    99    年    1     月    21    日
                  刑事第十八庭  審判長法  官  游士珺
                                      法  官  林芳華
                                      法  官  陳思帆
上正本證明與原本無異。
如不服本判決應於收受送達後10日內向本院提出上訴書狀，並應
敘述具體理由；其未敘述上訴理由者，應於上訴期間屆滿後20日
內向本院補提理由書（均須按他造當事人之人數附繕本）「切勿
逕送上級法院」。告訴人或被害人如對於本判決不服者，應具備
理由請求檢察官上訴，其上訴期間之計算係以檢察官收受判決正
本之日期為準。
                                      書記官  林素霜
中    華    民    國    99    年    1     月    22    日
附錄本案論罪科刑所適用之法條：
中華民國刑法第339條之2
意圖為自己或第三人不法之所有，以不正方法由自動付款設備取
得他人之物者，處3 年以下有期徒刑、拘役或1 萬元以下罰金。
以前項方法得財產上不法之利益或使第三人得之者，亦同。
中華民國刑法施行法第1條之1
中華民國94年1 月7 日刑法修正施行後，刑法分則編所定罰金之
貨幣單位為新臺幣。
94年1 月7 日刑法修正時，刑法分則編未修正之條文定有罰金者
，自94年1 月7 日刑法修正施行後，就其所定數額提高為30倍。
但72年6 月26日至94年1 月7 日新增或修正之條文，就其所定數
額提高為3 倍。

司法院資訊處製作；財團法人民間司法改革基金會備份。
